【裁判字號】    89,上易,286
【裁判日期】    891102
【裁判案由】    竊盜
【裁判全文】
臺灣高等法院花蓮分院刑事判決              八十九年度上易字第二八六號
    上  訴  人  臺灣花蓮地方法院檢察署檢察官
    被      告  乙○○
    選任辯護人  古明浩
右列上訴人因被告竊盜案件，不服臺灣花蓮地方法院八十九年度易字第三八０號中華
民國八十九年八月三十一日第一審判決( 起訴案號：臺灣花蓮地方法院檢察署八十九
年度偵字第四四０號 )，提起上訴，本院判決如左：
    主  文
上訴駁回。
    理  由
一公訴意旨略以：乙○○意圖為自己不法之所有，於民國( 下同 )八十八年六月間某
  日，在花蓮港二十五號碼頭內，竊取甲○○所有停放花蓮港二十五號碼頭之三菱牌
  挖土機（下稱系爭挖土機）一部，並僱請不知情之吳從光將該挖土機載運至不知情
  之邱金景（另經檢察官為不起訴處分）位於花蓮縣秀林鄉加灣十七之一號之住處，
  邱金景依乙○○之指示將怪手加以解體，並分為三部分，一部分遺失，一部分改裝
  於乙○○所有之挖土機上使用，另一部分則僱由不知情之黃天賜載走擺放於花蓮縣
  吉安鄉○○路○段二六一號東部工業社工廠內以備換修之用，嗣於八十八年十月間
  為甲○○發現遺失而報警循線查獲，因認乙○○涉犯刑法第三百二十條第一項竊盜
  罪嫌云云。
二按犯罪事實應依證據認定之，無證據不得推定其犯罪事實；又不能證明被告犯罪者
  ，應諭知被告無罪之判決，刑事訴訟法第一百五十四條、第三百零一條第一項分別
  定有明文。再按告訴人之告訴，係以使被告受刑事訴追為目的，是其陳述是否與事
  實相符，仍應調查其他證據以資審認（最高法院五十二年台上字第一三００號判例
  參照）。又事實之認定，應憑證據，如未能發現相當證據，或證據不足以證明，自
  不能以推測或擬制之方法，為裁判基礎（最高法院四十年台上字第八六號判例參照
  ）。認定不利於被告之事實，須依積極證據，苟積極證據不足為不利於被告事實認
  定時，即應為有利於被告之認定，更不必有何有利之證據（最高法院三十年上字第
  八一六號判例）；而所謂「積極證據足以為不利被告事實之認定」係指據為訴訟上
  證明之全盤證據資料，在客觀上已達於通常一般之人均不致於有所懷疑，而得確信
  被告確曾犯罪之程度，若未達到此一程度，而有合理懷疑之存在時，即無從為有罪
  之認定（最高法院七十六年台上字第四九八六號判例）。第按刑法上之竊盜罪，須
  意圖為自己或第三人不法之所有，而取他人所有物，為其成立要件，合先敘明。
三訊據被告乙○○堅決否認有竊盜犯行，辯稱：係經告訴人同意才將挖土機載走，至
  於邱金景將該挖土機私自解體，併裝在其所有之挖土機上，伊完全不知情等語。
四經查：
  (一)被告乙○○於八十八年六月間某日，在花蓮港二十五號碼頭內，僱請板車司機吳
    從光將告訴人甲○○所有、停放於前開碼頭之系爭挖土機一部載離花蓮港，運至
    邱金景（時任職東東公司負責挖土機之維修工作）位於花蓮縣秀林鄉加灣十七之
    一號之住處，邱金景則將該挖土機加以解體，並分為三部分，一部分遺失，一部
    分改裝於被告所有之挖土機上使用，另一部分則僱由不知情之黃天賜載走擺放於
    花蓮縣吉安鄉○○路○段二六一號東部工業社工廠內以備換修之用，嗣於八十八
    年十月間始為甲○○發現遺失等情，為被告供承不諱，核與告訴人甲○○指訴之
    情節相符，復有證人吳從光、邱金景、黃天賜於警訊中證述可參，應堪信為真實
    。
  (二)被告為東東工業有限公司（下稱東東公司）之負責人，承包亞洲水泥股份有限公
    司（下稱亞泥公司）在花蓮港內以挖土機裝卸貨物之工作，東東公司現有六台挖
    土機；告訴人甲○○與被告為十多年之好友，告訴人亦曾以系爭挖土機在花蓮港
    為被告施作亞泥公司之前開工作，向被告領取報酬等情，為被告陳述甚明，並為
    告訴人所不爭，復經證人即雙方好友林聯坤、林木彬（亞泥公司花蓮管理處副主
    任）於原審訊問時證述足參，及被告所提出之請領港區人員長期通行證名冊一份
    、照片二張足憑（本院卷十九、六五頁），是上開事實應堪信實。則被告稱與告
    訴人為多年好友，並有長期合作關係等語，應可採信。
  (三)又查：告訴人係於十餘年前以新台幣七十五萬元之價格，購買系爭挖土機（當時
    已屬中古之挖土機），因告訴人之子入營服役，被告因故取消告訴人原在花蓮港
    之工作，告訴人乃自八十七年九月間起即將系爭挖土機置於花蓮港二十五號碼頭
    內未駛離等情，為告訴人於原審訊問時自承上情（原審二九至三十頁），並有證
    人林木彬證述可按；而自八十八年一月起因花蓮港務局帳務民營化，港務局要求
    亞泥公司將碼頭上工具載離港區，並曾數次電告亞泥公司要求遷移系爭挖土機，
    亞泥公司將之轉告被告，要求將該挖土機遷移等情，此經被告於警訊、偵查及審
    理中供述可參，且前後所述始終一致，並有證人林木彬於原審訊問時結證屬實（
    原審卷四六至四七頁），及花蓮港務局八十八年一月八日函各一份足稽（原審卷
    五一、五三至五四頁）。足見被告所稱告訴人長期將系爭挖土機擺放於花蓮港未
    駛離，致其迭遭業主催促乙節，亦可採信。
  (四)再查：被告於僱請吳從光遷移系爭挖土機時，該挖土機無法發動，履帶掉落，且
    有生銹現象，當時是用二台挖土機吊起該台挖土機，再將系爭挖土機載離花蓮港
    區，為證人吳從光於原審訊問時、邱金景於警訊時證述明確（原審卷六九頁、警
    訊卷十二頁），再參酌告訴人將該挖土機置於花蓮港區，自八十七年九月間起至
    八十八年六月被告遷移該挖土機時，已有九個月之久，且告訴人於此段期間均對
    該挖土機之情形不加聞問，甚至於八十八年十月間，經在花蓮港工作不詳姓名之
    人告知系爭挖土機已不在花蓮港碼頭時，才至港區查看此亦據告訴人坦承在卷(
    警訊卷二十頁），若如告訴人所述系爭挖土機尚具價值、仍可使用等情非虛，告
    訴人豈有任令該具價值之挖土機放置港區海邊達一年一個月均未查看之理？可見
    被告所述其在八十八年六月間遷移該挖土機時，該挖土機已老舊無法使用乙節，
    應堪採信。
  (五)告訴人固一再否認曾同意被告將系爭挖土機自花蓮港區遷移，指稱被告所為涉犯
    竊盜罪嫌云云，然查：被告身為東東公司之負責人，公司內有諸多之挖土機，且
    長期承攬亞洲水泥之花蓮港工作，經濟能力頗佳，殊無竊取告訴人已廢棄，價值
    只有一、二萬元之挖土機之理。此外甲○○與被告交往期間，被告曾多次給予金
    錢，此有其所簽收之收據存根可證(原審卷證二)，甚至彭女也為向被告借款十四
    萬元迄今未返還，此有借款條存根可稽( 見原審卷證三 )，被告也曾以「東東公
    司」名義以分期付款方式購買小自客車乙部供彭女使用，此見彭女於警訊中證稱
    ：「因我以彭姓男子公司之名義，買了一部自小客車方便出入港區。」等語即明
    ；期間更引進其從事挖土機工作行業，介紹並讓其承攬部分之工程，被告既對其
    在經濟上大力援助，焉有捨大筆金錢不向其催討，反竊取其價值輕微之廢鐵之理
    ，起訴書上記載涉案挖土機價值不菲，告訴人不可能於毫無對價之情形下贈送予
    被告，顯不清楚被告與告訴人間長達二十年之經濟往來情形。被告之所以將該廢
    棄之挖土機僱用板車運離碼頭，確係碼頭相關單位再三催促下，方才為之，此有
    業主亞洲水泥代表林木彬與貨公司負責人林柏均、花蓮港務局前督工陳騰雨及板
    車車主吳從光( 也經常在碼頭工作 )等人，所簽署之證明書乙紙可證( 原審卷證
    四 )，伊等證明在長達一年餘之期間內，碼頭之管理單位及其他以碼頭為生之工
    作人員，要求被告將涉案廢棄挖土機搬離已不計其數。起訴書所指交通部花蓮港
    務局於八十九年四月七日花蓮棧字第０二００六號函，說明並未於八十八年六月
    前催告「東東工業公司」清理挖土機，因認被告所辯乃應催促要求為不實，應無
    可採。另被告確於八十六年六月間運離涉案廢棄挖土機之前，以電話通知彭女要
    將挖土機搬離，斯時負責運送之板車司機吳從光也曾現場聽聞，亦據吳從光於原
    審證述屬實，又被告長期於花蓮港務局碼頭工作，幾乎所有於碼頭工作之任何人
    皆認識被告，而碼頭並非隨便人均可進出，被告豈有於光天化日，在人人均認識
    被告之情形下，僱請板車竊取運送挖土機之理。再衡酌被告與告訴人長期經濟往
    來，對於告訴人經濟上之資助已無從計數，迄今告訴人尚積欠被告甚多金錢，涉
    案挖土機確已毀損不堪使用形同廢鐵，價值微薄，且經相關單位多次要求被告搬
    移，被告若有竊盜犯意，豈有在光天化日眾目睽睽之下，毫不掩飾僱車竊取涉案
    廢棄怪手之理。況被告經濟情況頗好，更無竊取其價值輕微之破舊挖土機之必要
    ，從而被告並無竊盜犯意甚明。至邱金景於警局證稱是被告要其載去解體，並將
    好的零件裝在被告挖土機上云云，然據被告一再陳稱伊因邱金景素行不佳，將其
    解僱，致邱某怨恨在心，又為脫免其竊盜刑責( 已為不起訴處分 )乃謊稱係被告
    要其載走解體，非無可能，是邱金景不利於被告之證詞自不足據為不利於被告之
    認定；綜合前開諸多事證判斷，本院認以被告年近七旬，從無前科紀錄（有台灣
    花蓮地方法院檢察署刑案資料查註紀錄表、台灣高等法院被告全國前案紀錄表各
    一份足按），素行良好，有正當職業，其經營之東東公司尚有六台挖土機可使用
    ，且與告訴人為十餘年之好友之情形下，實無可能產生竊取告訴人所有且老舊不
    堪使用之系爭挖土機之動機；而告訴人於八十七年九月間起，因故遭被告停止其
    在花蓮港區之工作後，容任系爭挖土機置於花蓮港二十五號碼頭內達九個月（八
    十七年九月起至八十八年六月）之久均未理睬，導致被告因此遭業主亞泥公司幾
    度催促，要求其迅速將系爭挖土機駛離港區，被告因而將系爭挖土機遷離港區，
    且於遷離之際尚電詢告訴人之意見此有證人吳從光於原審訊問時結證無訛，( 原
    審卷六九頁），復將與告訴人洽商結果登載於其所使用之記事簿內（有被告所提
    八十八年六月之記事簿可憑，原審卷三二之二頁反面，被告在該記事簿八十八年
    六月九日欄內記載「與阿秀（告訴人甲○○人稱「阿秀」，為告訴人自承在卷）
    說其25怪手賣給我而以我怪手供其用些時作為交換條件」，上開記事簿原本經原
    審核對後與卷附影本無異，且該記事簿前後均以相同筆跡記載諸多事項，應無事
    後偽造可能，自可採為本案認定之證據），應可認定被告於載走系爭挖土機時，
    並無為自己不法所有之意圖，自與竊盜罪之要件不符。是綜合本案全盤證據資料
    ，足以證明被告有竊盜犯行，此外，再經本院依職權調查結果，亦無其他確切證
    據足認被告涉有本件犯行，不能證明被告犯罪，原審對被告為無罪之諭知，尚無
    不合，檢察官之上訴意旨，僅引用告訴人之陳詞，指摘原判決不當，核無理由，
    應予駁回。
據上論斷，應依刑事訴訟法第三百六十八，判決如主文。
本案經檢察官翟光軍到庭執行職務。
中      華      民      國      八十九      年    十一    月    二      日
                                  審判長法官  吳  鴻  章
                                        法官  林  德  盛
                                        法官  黃  永  祥
右正本證明與原本無異。
本件不得再上訴。
                                       書記官  陳  淑  芬
中      華      民      國      八十九      年    十一    月    二      日


司法院資訊處製作；財團法人民間司法改革基金會備份。
